【裁判字號】    89,上,737
【裁判日期】    891108
【裁判案由】    損害賠償
【裁判全文】
台灣高等法院民事判決                            八十九年度上字第七三七號
      上  訴  人    乙○○
      訴訟代理人    陳由銓律師
      複  代理人    許華雄律師
      被上訴人      甲○○    .
      訴訟代理人    郭杞堂律師
右當事人間請求損害賠償事件，上訴人對於中華民國八十九年五月十二日臺灣新竹地
方法院八十八年度重訴字第九○號第一審判決提起上訴，本院判決如左：
    主    文
原判決關於命上訴人給付超過新台幣壹佰肆拾伍萬肆仟零捌拾玖元本息部分，及該部
分假執行之宣告，暨訴訟費用之裁判均廢棄。
右開廢棄部分，被上訴人在第一審之訴及其假執行之聲請均駁回。
其餘上訴駁回。
第一、二審訴訟費用由上訴人負擔十分之二，餘由被上訴人負擔。
    事    實
甲、上訴人方面：
壹、聲明：求為判決
一、原判決不利上訴人部分廢棄。
二、右廢棄部分，駁回被上訴人在第一審之訴及假執行之聲請。
貳、陳述：除與原判決記載相同部分，茲予引用外，並補稱：
一、本件車禍無論係台灣省竹苗區車輛行車事故鑑定委員會之鑑定或台灣省覆議鑑定
    委員會之鑑定，均一致認被上訴人為肇事主因，原審認上訴人應負擔百分之三十
    之過失責任，殊有未當。
二、被上訴人所提出之新台幣  (下同)十六萬四千三百九十一元醫療費皆係由健保支
    付，被上訴人之損害業已獲得補償，依法自不得更對上訴人請求補償，何況被上
    訴人請求之醫療費中，部分為証明費及其他費用，均非屬必要之醫療費，應予剔
    除。
三、被上訴人自八十六年三月八日至同年五月五日住院期間，係由家人看護，並未僱
    請受有專業訓練之特別看護，其比照一般請看護每天二千元之標準計算，自有未
    合。而且被上訴人開刀後一個月，即可下床，手腳完好，事實上無須特別看護。
四、被上訴人出院後，視力已漸恢復，並能與同事至卡拉Ｏｋ，且亦常至屋外走動，
    足見其視力並未完全喪失，原審認定其勞動能力全部喪失，不無可議，而且被上
    訴人所領得之勞保傷殘給付，亦應自勞動能力損失中扣除，方為公允。
五、又被上訴人已能自行至戶外活動，且其家中亦未僱用外勞監護工以照顧被上訴人
    起居，原審判決命上訴人給付看護工之工資，殊無必要。
六、被上訴人雖因車禍受傷，但其受傷肇因於自己之疏忽，且事後亦能到處走動，並
    未達於無自理生活能力之程度，原審准其請求慰藉金五十萬元，亦嫌過高。
七、另本件除上訴人外，別無其他應與上訴人連帶賠償之第三人，原判決主文諭知「
    被告應連帶給付原告」殊屬錯誤，合此敘明。
參、證據：援用原審所提之立証方法。
乙、被上訴人方面：
壹、聲明：求為判決：駁回上訴。
貳、陳述：除與原判決記載相同部分，茲予引用外，並補稱
一、上訴人之過失乃本件肇事主因，原鑑定未論及上訴人在對向車道撞及被上訴人之
    疏失，以致鑑定結果有誤，但原判決仍認被上訴人應負百分之七十過失責任，已
    非允當，上訴人竟仍爭執稱欠公允，殊無可取。
二、保險給付係被上訴人支付保險費之對價，且健保給付目的，非在填補可歸責於加
    害人之損害，不得為損益相抵，縱醫療費部分由健保支付，仍得請求賠償。
三、被上訴人住院期間由家人看護，依學者見解，仍得向加害人請求賠償。
四、被上訴人已因殘廢而被迫強制退休，現雙眼已盲，實已喪失全部勞動能力。至於
    傷殘給付，依最高法院六十八年台上字第四二號判例意旨，上訴人主張應自勞動
    能力損失中扣除，尚屬無據。
五、被上訴人雙眼已近全盲，且又智能低下，終身需賴人照顧，故僱用外勞看護係屬
    必要。
六、就慰藉金部分，原審已將被上訴人之請求金額減去百分之七十，上訴人猶嫌過高
    ，殊不足取。
參、証據：援用原審所提之立証方法。
丙、本院依職權調閱台灣新竹地方法院八十六年度交易字第一二二號過失傷害案卷，
    及向勞工保險局查詢被上訴人請領殘廢給付之情形。
    理    由
一、本件被上訴人起訴主張：上訴人於八十六年三月八日下午十六時許，駕駛ＪＧ─
    六００九號自小客車，往中崙方向行駛，途經新竹縣新豐鄉中崙村二九０之一號
    氰胺公司工廠前，明知應減速慢行，注意路前狀況，竟仍以六十公里以上之時速
    超速行駛，適遇從氰安公司工廠騎機乘車號ＲＮＡ─二一五號機車之被上訴人出
    來，遭其碰撞，被上訴人因而受有頭部外傷合併硬腦膜下腔血腫、腦挫傷、雙眼
    視神經萎縮，併視野缺損等重大創傷，至今全不能自理生活，日夜需人照料看護
    ，爰依侵權行為之法律關係，請求命上訴人賠償醫療費、看護費、勞動能力損失
    、增加生活需要及慰撫金等共一千一百九十萬元，及法定遲延利息之判決。
    上訴人則以：本件車禍之發生係因被上訴人突然自氰胺公司大門騎機車出來，渠
    因閃避不及才發生碰撞，被上訴人出院後並能與同事至卡拉OK，且常至屋外走動
    ，足見其視力並未完全喪失，而且其家中並未僱用外勞監護工照顧被上訴人，又
    上訴人在富美家公司從事操作員，月薪僅二至三萬元，被上訴人請求之精神慰藉
    金亦嫌過高等語，資為抗辯。（原審就被上訴人請求之金額超過二百三十一萬零
    五百五十三元本息部分，駁回其訴，被上訴人就其敗訴部分，未據聲明不服）。
二、經查，被上訴人主張上訴人於上揭時地與伊發生車禍，致伊受傷之事實，業據其
    提出本院八十八年度交上易字第一七三號判決書一份、診斷證明書一份、警繪現
    場草圖一份、警訊筆錄一份為證，且為上訴人所不爭，並經本院依職權調閱原審
    八十六年度交易字第一二二號過失傷害案件偵審全案卷查明屬實，自堪認為真實
    。至被上訴人主張其因車禍致雙眼視神經萎縮，至今不能自理日常生活，需人照
    料，上訴人應賠償其醫療費、看護費，勞動能力損失，增加生活需要及慰撫金，
    則遭被上訴人否認，並以前詞置辯，經查，上訴人雖辯稱本件車禍之發生過失在
    於被上訴人，本件車禍無論係台灣省竹苗區車輛行車鑑定委員會或台灣省覆議鑑
    定委員會，均認被上訴人為肇事主因，又被上訴人尚可與友人去卡拉Ｏｋ店，其
    視力顯未達於完全喪失之地步，及精神慰藉金請求過高云云，惟依上開刑事案卷
    所附道路交通事故調查報告表與現場照片十二幀所示，現場之多數撞擊後之散落
    物分佈於靠近氰胺公司一側之路面，且該散落物與機車之刮地痕相連，顯示該處
    應為撞擊處，而上訴人之煞車痕跡長達十八點七公尺，對照一般公路汽車煞車距
    離及行車速度對照表，已達六十公里，雖其並未違反郊區行駛速限六十公里之規
    定，但行近工廠時應減速慢行，且隨時做停車之準備，駕駛人應隨時注意車前狀
    況並採取必要之安全措施，交通安全規則第九十三條第一項第四款、第九十四條
    第三項定有明文，上訴人疏未注意減速慢行及注意車前狀況，致與由氰胺公司大
    門左轉進入車道，亦疏未靠右行駛及未注意車道上之來車之被上訴人，在道路靠
    左之處所發生撞擊，上訴人自屬有過失甚明，本件車禍經台灣省竹苗區車輛行車
    鑑定委員會及台灣省覆議鑑定委員會鑑定亦均認上訴人之過失為肇事次因  (見
    原審八十六年度交易字第一二二號卷第十五頁、第七十二頁)，足証上訴人就本
    件車禍之發生，仍有過失且其過失行為與被上訴人所受之傷害間具有相當因果關
    係，此部分上訴人之辯解，尚不足取。
三、按因故意或過失，不法侵害他人之權利者，負損害賠償責任；又不法侵害他人之
    身體或健康者，對於被害人因此喪失或減少勞動能力或增加生活上之需要時，應
    負損害賠償責任；又不法侵害他人之身體、健康、名譽、自由、信用、隱私、貞
    操，或不法侵害其他人格法益而情節重大者，被害人雖非財產上之損害，亦得請
    求賠償相當之金額，民法第一百八十四條第一項前段、第一百九十三條第一項、
    第一百九十五條第一項定有明文，被上訴人自得基於侵權行為之法律關係，請求
    上訴人賠償其損害，玆審酌上訴人得請求之金額如下：
(一)醫療費及看護費：
Ａ、被上訴人支出醫藥費用共十六萬四千三百九十一元，業據其提出上訴人不爭執之
    南門綜合醫院，省立新竹醫院，健禾聯合門診中心，長庚紀念醫院之醫療費用收
    據共七十八紙為証，除八十六年五月六日証明費九百二十元、同年月二十六日証
    明費一千二百元、同年六月九日証明費一百元、同年六月十三日証明費一百元非
    屬醫療上之必要費用，應予剔除，其餘十六萬二千零七十一元均屬醫療上所必需
    之費用。
Ｂ、被上訴人自八十六年三月八日起因車禍受傷住院至同月二十五日出院，嗣後因頭
    痛再度自同年四月十五日至二十六日因視神經損傷未改善而住院之事實，有南門
    綜合醫院診斷証明書可稽  (見八十六年度偵字第五九三七號偵查卷第二十二頁)
    ，足証被上訴人住院實際日數僅為三十日，其住院期間因頭部受傷開刀治療及視
    神經模糊一節亦據証人即南門綜合醫院醫師劉建雄到院証明 (見原審八十六年交
    易字第一二二號卷第三十九頁反面) ，故被上訴人主張其受傷住院期間內需由家
    人看護一節，亦屬可取，惟既係由家人照顧，自與僱請醫院之特別看護係受過訓
    練係專門照顧病患者有別，故其看護費之請求即不得比照一般僱請特別看護以每
    日二千一百元計算，況被上訴人並未提出其家人為照顧而請假之証明，故其家人
    是否請假全天終日照顧即屬未能舉証証明，本院參照被上訴人之受傷情形認應以
    每日一千元計算為合理，故其住院期間之看護費為三萬元，又被上訴人於出院後
    之八十六年五月六日至同年七月九日僱請特別看護，計支出看護費十四萬三千元
    ，業據被上訴人提出上訴人未爭執之看護費收據三紙為據(見原審卷第六十三頁)
    ，合計看護費用為十七萬三千元，經核係屬必要，逾此部分之請求，應予剔除。
Ｃ、再按，保險制度，旨在保護被保險人，非為減輕損害事故加害人之責任。保險給
    付請求權之發生，係以定有支付保險費之保險契約為基礎，與因侵權行為所生之
    損害賠償請求權，並非出於同一原因。後者之損害賠償請求權，殊不因受領前者
    之保險給付而喪失，兩者除有保險法第五十三條關於代位行使之關係外，並不生
    損益相抵問題（參照最高法院六十八年臺上字第四二號判例意旨），故被上訴人
    雖因參加全民健保而獲醫療給付，然依前開說明，並不能因此減輕上訴人之賠償
    醫療費之責任，此部分上訴人之辯解殊不足取。
Ｄ、綜上，被上訴人請求醫藥費及看護費共計三十三萬五千零七十一元，自屬有據，
    逾此部分之請求，不應准許。
(二)勞動能力損失：
    被上訴人受傷後視神經萎縮，雙眼最佳矯正視力均在萬國視標零點壹以下，並有
    輕度智能低下，日常生活不便需人扶助，業據被上訴人提出勞工保險殘廢診斷書
    一紙可稽  (見原審卷第二十頁)，而被上訴人因傷造成視力不良，嗅覺喪失，短
    期記憶力、注意力及數學能力不佳，且追蹤觀察期間已逾二年，預估其治癒機會
    不大，病患目前日常生活需人扶助，且以目前評估至少喪失大部分工作能力，依
    時間及因果關係二方面評估，上開症狀應與車禍外傷有關等情，亦據財團法人長
    庚紀念醫院八十八年九月二十九日（八八）長庚院法字第五三八號、八十九年三
    月二十二日（八九）長庚院法字第一三九號函覆在卷 (見原審卷第七十三、七十
    四頁、八十五頁) 可按，再參以南門綜合醫院醫師劉建雄所証稱「：：：由我擔
    任腦出血開刀，當時病患稱其視神經模糊」「病患意識恢復，但從學理檢查而言
    ，病患情緒不穩定，無法準確判斷其受損程度」等語 (見原審刑案卷第三十九頁
    ) ，足証其視神經受損確與本件車禍有關甚明，查被上訴人因視神經萎縮及輕度
    智能低下，經由勞工保險局按勞工保險殘廢給付標準表第二項發給第二等一五０
    ０日職業傷病殘廢補償費一百六十六萬五千元，有勞工保險局八十九年九月十四
    日八九保給字第一０二四二二五號函在卷  (見本院卷第四十四頁)，亦証被上訴
    人因本件車禍所受之視神經損傷確已達於使其喪失勞動能力之情形，自得請求無
    法工作之薪資損失。查被上訴人受傷前，每月薪資為三萬一千二百六十元，業據
    其提出上訴人不爭執之薪資單一紙在卷，堪信為真，被上訴人雖主張其薪資含獎
    金、加班費等年薪為四十萬元，惟未提出證據以實其說，尚難採信，爰依每月薪
    資三萬一千二百六十元計算其損害，查被上訴人為四十一年六月十五日出生，現
    年四十七歲，計至六十歲止，尚有十三年之工作期間，依霍夫曼計算法扣除中間
    利息計算共計損失薪資金額應為三百八十三萬一千八百九十二元（31260×12×
    （00000000／0000000）＝0000000元，元以下四捨五入）。
(三)增加生活需要：
    被上訴人主張其自八十六年七月起，雇有外勞監護工照顧日活起居，每年年薪至
    少應支付十八萬元，固據其提上訴人不爭執之監護工契約書一份可稽，惟查被上
    訴人所提出之監護工契約書僅係為期一年之契約，故其主張增加二十五年之看護
    工支出，即屬未舉証証明，次查，依據南門綜合醫院醫師劉建雄所証稱，被上訴
    人之意識恢復、情緒不穩定  (見原審八十六年交易字第一二二號卷第三十九頁)
    ，再參以被上訴人之配偶許俶爾在偵查庭中所供稱「：：：理智不清楚，有時正
    常，有時不正常，有時無記憶。』  (見偵查卷第十九頁反面)，以及南門綜合醫
    院出具之診斷証明書，可見被上訴人僅係視神經萎對縮及輕度智能低下，其他身
    體機能並未喪失，況被上訴人對於其於出院後曾隨友人同去卡拉Ｏｋ店一節未加
    爭執，亦足証其並未喪失行動能力，故被上訴人主張其已完全喪失自理日常生活
    之能力，即不足取，故其請求增加生活費用，逾十八萬元部分，即屬不應准許，
    應予剔除。
(四)慰撫金：
    被上訴人因車禍受有頭部外傷合併硬腦膜下腔血腫、腦挫傷、雙眼視神經萎縮，
    併視野缺損等重大創傷，不但視力嚴重衰退，甚至智能亦減退，身心所受之傷害
    甚大，自得請求精神上之慰撫金，爰審酌兩造均係擔任工廠操作員，社會上之身
    分地位、經濟狀況，及其受傷害之程度等一切情事，認被上訴人請求之慰撫金數
    額以五十萬元為適當，逾此部分尚嫌過高，無從准許。
四、次按損害之發生或擴大，被害人與有過失者，法院得減輕賠償金額，或免除之，
    民法第二百十七條第一項定有明文。本件兩造發生撞擊之位置係在靠近氰胺公司
    之一側之道路上，足見被上訴人自氰胺公司大門騎出左轉進入車道時，並未靠右
    行駛，始在道路靠左之處遭上訴人撞擊，就損害之發生與有過失。被上訴人雖主
    張事故發生時已完成左轉並靠右行駛一段距離後，遭靠左行駛之上訴人正面對向
    撞擊，上訴人所駕駛之車輛前端水箱在撞擊後破裂致冷卻水流出，經由輪胎帶至
    路面，警員繪製之現場圖草圖中在煞車痕起點附近標示有「水痕」及「５Ｍ」，
    惟現場圖中並未畫出，且上訴人係在撞擊後始煞車，故撞擊點應在煞車痕起點附
    近云云。然查，不論依警繪草圖或現場圖所示，兩造撞擊後之碎落物及被上訴人
    倒地位置及機車刮地痕均在靠近氰胺公司一側之路面上，被上訴人主張兩造係在
    靠近另一側之道路發生碰撞，應不足採，且機車刮地痕之起始點緊接著地面碎落
    物及被上訴人倒地地點，反之上訴人之煞車痕起點附近則無相關之撞擊跡證，應
    認該碎落物位置及機車刮地痕起點處為撞擊點，又現場圖雖未將水痕畫出，惟依
    偵查卷之現場照片所示，上訴人車輛前後方均有水痕，非在煞車痕起點之前始有
    水痕，且上訴人車輛之水箱撞擊破裂後，冷卻水係逐漸流出路面，而非碰撞同時
    爆裂，該水痕之位置及起點尚不能作為判斷兩造撞擊點之依據，故不論被上訴人
    主張二車係對向撞擊或被上訴人之機車係遭側撞，均無解於其未靠右行駛及駛入
    車道時未注意來車之過失責任，本件車禍經鑑定結果，認上訴人駕駛自用小客車
    行經工廠門口，未注意車前狀況減速慢行為肇事次因，被上訴人進入車道未注意
    車道上來車，為肇事主因，有臺灣省竹苗區車輛行車事故鑑定委員會鑑定意見書
    及臺灣省車輛行車事故覆議鑑定委員會函附鑑定書可參，故審酌當時路況及被上
    訴人就此次車禍之發生其過失情節較上訴人為重大等一切情狀，認上訴人就本件
    損害之發生應負百分之三十之過失責任，故上訴人所應負之損害賠償責任應按比
    例十分之七扣減，從而，上訴人應給付被上訴人之金額應為  (335071+0000000+
    180000+500000)×30%＝0000000元，元以下四捨五入)。
五、從而，被上訴人向上訴人請求之損害賠償金額於一百四十五萬四千零八十九元（
    335071＋0000000＋180000＋500000）×30％＝0000000元，元以下四捨五入）及
    自起訴狀繕本送達翌日（即八十六年七月十一日）起至清償日止，按週年利率百
    分之五計算之利息，應予准許，逾此部分之請求，不應准許。原審就超過上開應
    准許部分，所為上訴人敗訴之判決，自有未洽。上訴意旨就此部分指摘原判決不
    當，求予廢棄改判，為有理由。至於上開應准許部分，原審所為上訴人敗訴之判
    決，核無違誤，上訴意旨，就此部分，仍執陳詞，指摘原判決不當，求予廢棄，
    為無理由。
據上論結，本件上訴為一部有理由，一部無理由，依民事訴訟法第四百五十條、第四
百四十九條第一項、第七十九條但書，判決如主文。
中      華      民      國    八十九    年      十一      月  八    日
                                臺灣高等法院民事第四庭
                                    審判長法  官  李  瓊  蔭
                                          法  官  楊  豐  卿
                                          法  官  張      蘭
右正本係照原本作成。
如不服本判決，應於收受送達後二十日內向本院提出上訴書狀，其未表明上訴理由者
，應於提出上訴後二十日內向本院補提理由書狀（均須按他造當事人之人數附繕本）
上訴時應提出委任律師或具有律師資格之人之委任狀；委任有律師資格者，另應附具
律師及格證書及釋明委任人與受任人有民事訴訟法第四百六十六條之一第一項但書或
第二項（詳附註）所定關係之釋明文書影本。
中      華      民      國    八十九    年      十一    月    九    日
                                          書記官  應  瑞  霞
附註：
民事訴訟法第四百六十六條之一（第一項、第二項）：
對於第二審判決上訴，上訴人應委任律師為訴訟代理人。但上訴人或其法定代理人具
有律師資格者，不在此限。
上訴人之配偶、三親等內之血親、二親等內之姻親，或上訴人為法人、中央或地方機
關時，其所屬專任人員具有律師資格並經法院認為適當者，亦得為第三審訴訟代理人
。


司法院資訊處製作；財團法人民間司法改革基金會備份。
